【裁判字號】    90,台上,922
【裁判日期】    900524
【裁判案由】    拆屋還地等
【裁判全文】
最高法院民事判決                                  九十年度台上字第九二二號
     上  訴  人  甲○○
     被 上訴 人  乙○○
     訴訟代理人  許名宗律師
右當事人間請求拆屋還地等事件，上訴人對於中華民國八十八年十一月三十日臺灣高
等法院臺中分院第二審判決（八十六年度上字第五七一號），提起上訴，本院判決如
左：
    主  文
原判決廢棄，發回臺灣高等法院臺中分院。
    理  由
本件被上訴人主張：坐落南投縣埔里鎮○○○段五八六號土地，面積○‧一一二七公
頃，為伊所有，同段相鄰之五八六之二號土地，面積○‧○七○○公頃，則為上訴人
所有，上訴人於其土地上興建房屋，未經伊之同意，竟逾越界線，占用伊所有上開土
地使用，經測量結果，無權占有如第一審判決附圖（下稱附圖）所示Ｃ、Ｆ、Ｂ、Ｇ
點連線內之土地面積○‧○一○八公頃等情，爰本於所有權，求為命上訴人拆除該地
上物，返還基地之判決。
上訴人則以：兩造分別向前手買受上開二筆土地時，均以「田埂」為界，並按使用現
況交付，伊始終依此界線使用土地，未曾逾越。該二筆土地迄未實施重測，原地籍圖
因年代久遠，圖紙伸縮、破損，已達不堪使用之程度，致計算結果，圖上面積與登記
簿上面積並不相符。茲被上訴人依原地籍圖施測之結果，謂伊無權占用其土地○‧○
一○八公頃，核無理由，仍應以雙方所指之「田埂」即附圖Ｃ、Ｆ點連線為界，方屬
正確等語，資為抗辯。並於第一審提起反訴，求為確定兩造間前開二筆土地以附圖所
示Ｃ、Ｆ點連線為經界之判決。
原審維持第一審所為本訴部分，命上訴人拆除附圖所示Ｃ、Ｆ、Ｂ、Ｇ點連線內，面
積○‧○一○八公頃土地上建物，返還該基地與被上訴人；暨反訴部分，確定兩造間
前開二筆土地以附圖所示Ｂ、Ｇ點連線為界線之判決，無非以：被上訴人主張上訴人
於五八六之二號土地上建築房屋時有越界之情形，無權占有伊所有五八六號如附圖所
示Ｃ、Ｆ、Ｂ、Ｇ點連線內面積○‧○一○八公頃土地之事實，業據提出土地登記簿
謄本、地籍圖謄本及埔里地政事務所複丈成果圖為證，堪信為真實。查臺灣省政府地
政處土地測量局（下稱土地測量局）鑑測兩造土地界址，為求測量精確，首先以精密
電子測距經儀在系爭土地附近周圍施測導線點，並經檢核閉合後，做為該測區之控制
點，而後以各導線點用上列儀器分別施測系爭土地及附近各界址點坵形，並計算各界
址點心坐標值輸入電腦，以自動繪圖儀展繪於鑑測原圖上，再依埔里地政事務所保管
之地籍圖謄繪有關地籍圖經界線，與前項成果核對檢核後測定於鑑測原圖上，作成鑑
定圖。其鑑定結果為：如鑑定圖所示Ｄ－Ｅ－Ｆ－Ｇ－Ｂ－Ｃ－Ｄ點連接線係五八六
號土地所有權人指界位置，與地籍圖經界線相符，其面積為○‧一一五一公頃，與登
記簿登載面積○‧一一二七公頃比較增加○‧○○二四公頃。Ｃ－Ｆ－Ｇ－Ｈ－Ｉ－
Ａ－Ｂ－Ｃ點連接線係五八六之二號所有權人指界位置，與地籍圖經界線不符，其面
積為○‧○七五五公頃，與登記簿登載面積○‧○七○○公頃比較增加○‧○○五五
公頃。Ｃ－Ｆ－Ｇ－Ｂ－Ｃ點連接線著紅色部分係五八六之二號所有權人指界使用位
置，經鑑測結果逾越五八六號土地範圍內，其面積為○‧○一○八公頃等情，足見上
訴人確占用被上訴人所有系爭土地面積○‧○一○八公頃甚明。上訴人雖請求依實地
面積與地籍圖面積及登記簿面積，按其比例標示土地界線予以施測，然土地測量局並
無此鑑測方式，業據證人即該局鑑測人員陳昆席證述在卷。經函土地測量局，要求實
地測量，如實地測量面積與登記簿面積不同時，以上訴人建議之方式將實地增減面積
與登記簿面積按其比例標示界線予以施測結果，將原鑑定書之Ｂ、Ｇ點連接地籍圖經
界線向五八六地號平行移○‧六四公尺，重新連接Ｂ、Ｇ點位置線，作為依地籍圖經
界線計算之面積與登記面積按其比例配賦後之位置，結果五八六號面積為○‧一一○
九公頃，較地籍圖面積減少○‧○○四二公頃，較登記簿面積減少○‧○○一八公頃
，而五八六之二號面積為○‧○六八九公頃，較地籍圖面積增加○‧○○四二公頃，
較其登記簿面積減少○‧○○一一公頃。如此一來被上訴人減少之面積全移歸上訴人
所有，顯失公平。且埔里鎮公所於拓寬埔里鎮○○路工程時，兩造均曾提供土地，並
出具「公共設施用地先行提供使用同意書」，惟該供作道路使用之土地，埔里鎮公所
尚未辦理徵收，工程使用面積需經地政管理單位現場實丈後，始能測得確實數據，有
埔里鎮公所函可稽，兩造提供作為道路使用之土地面積既無法確定，自仍需以原地籍
圖為準，是應以土地測量局依地籍圖經界線所測得之鑑定書附圖所示Ｂ、Ｇ點連接線
作為兩造系爭土地之經界線較合於現況。被上訴人本於所有權，訴請上訴人拆除系爭
地上建物，返還基地，應予准許等詞，為其判斷之基礎。
惟按我政府鑑於臺灣地區之地籍原圖於第二次世界大戰時炸燬，目前全省各縣市地政
事務所使用之地籍圖，大部分係日據時期依據地籍原圖描繪裱裝而成之副圖，因年代
久遠，致圖紙伸縮、破損，多數地區已達不堪使用程度，且近年來，經濟快速發達，
土地分割頻繁，天然地形變遷，人為界址異動，使得現在土地使用情形與地籍圖上所
記載不盡相符，為因應實際需要，自六十餘年起全面實施重測。本件兩造所有前開五
八六號及五八六之二號土地係未經重測之土地，為兩造所不爭，附圖乃土地測量局依
埔里地政事務所保管之原地籍圖施測後製作，測量結果，面積與土地登記簿謄本記載
之面積不符，並為原審所是認。則上訴人抗辯原地籍圖不正確，似非無據。果依地籍
圖施測之面積與土地登記面積及實際面積不相符合，即應參酌其他情況，不能僅憑原
地籍圖之界線遽為定兩造土地經界之依據。查兩造均陳稱向前手購買土地時，係以「
田埂」為界，並按使用現況交付云云（見原審卷第五三頁、八二頁、一○四頁）。則
該「田埂」似為兩造同意並承認之土地經界，倘「田埂」尚在，或有可尋之跡，是否
不能作為測量兩造土地經界及面積並有無建築越界情形之參考資料，即值深究。乃原
審忽略前述實際情況，徒以土地測量局係以精密儀器測量，即謂其依原地籍圖施測之
結果為可採，於法自欠允洽。再者，被上訴人起訴主張上訴人有越界建築情形，則上
訴人抗辯，果有越界，早為被上訴人所知悉，依民法第七百九十六條規定，被上訴人
亦不得訴請拆屋還地一節，自屬重要之防禦方法，原審未敘明何以不足採取之意見，
即為上訴人不利之判決，亦非無判決理由不備之違法。上訴論旨，指摘原判決不當，
求予廢棄，非無理由。又第一審判決主文第一項關於拆屋還地之諭知，雖記載「五八
六號土地，面積○‧○一○八公頃」字樣，惟並未載明其位置，而依原審所認，該五
八六號土地面積又非僅○‧○一○八公頃，上開主文之記載顯不明確，確定後執行將
滋疑義，案經發回應一併注意及之。
據上論結，本件上訴為有理由，依民事訴訟法第四百七十七條第一項、第四百七十八
條第一項，判決如主文。
中      華      民      國     九十     年      五      月    二十四    日
                              最高法院民事第四庭
                                  審判長法官  蕭  亨  國
                                        法官  許  朝  雄
                                        法官  謝  正  勝
                                        法官  陳  淑  敏
                                        法官  葉  勝  利
      右正本證明與原本無異
                                              書  記  官
中      華      民      國     九十     年      六      月     十二     日


司法院資訊處製作；財團法人民間司法改革基金會備份。
